【裁判字號】    94,訴,205
【裁判日期】    950412
【裁判案由】    所有權移轉登記
【裁判全文】
臺灣桃園地方法院民事判決               94年度訴字第205號
原      告  乙○○
            甲○○
            丙○○
共      同
訴訟代理人  陳威男律師
被      告  己○○○
訴訟代理人  鍾天賜
            陳萬發律師
上  1   人
複  代理人  丁○○
上列當事人間所有權移轉登記事件，本院於民國95年3月29日言
詞辯論終結，判決如下：
    主  文
原告之訴駁回。
訴訟費用由原告負擔。
    事  實
甲、原告方面：
一、聲明：
  (一)被告應將座落桃園縣蘆竹鄉○○○段第166 之14地號土地中
    如附圖所示A 部分土地（面積152 平方公尺）及B 部分土地
    （面積約742 平方公尺），面積共計894 平方公尺土地（下
    稱系爭土地）辦理分割及所有權移轉登記予原告乙○○、甲○○、丙○○3 人（下稱乙○○等3 人）公同共有。
二、陳述：
  (一)緣訴外人即原告之被繼承人呂性宗就其所有系爭土地與被告
    成立口頭之買賣契約，除系爭土地如附圖A 、B 部分以外，
    其餘部分均出售予被告，並於民國（下同）84年5 月22日辦
    理所有權移轉登記與被告名義。然因系爭土地為農牧用地，
    依修正前農業發展條例（下稱農發條例）第30條「每宗耕地
    不得分割及移轉為共有」之規定無法細分，被告竟逾買賣契
    約之範圍，將系爭土地所有權全部移轉登記予被告單獨所有
    。嗣呂性宗查知上情，與被告多次協議，始於89年7 月7 日
    補行書面協議（下稱系爭協議書），藉以釐清呂性宗未出售
    之土地面積及範圍。依系爭協議書第2 條之約定：「甲方仍
    保有面積約250 坪土地未出售（如附圖代號A 、B 標示範圍
    ），惟因農地不能細分政策、復因代書作業之由，將該地號
    全部移轉於乙方名下，乙方除具結承認該250 坪土地仍屬甲
    方所有外」等語，可知系爭A 、B 部分土地，非於渠等買賣
    契約範圍內。且該條雖另約定：「日後該土地如因變更編定
    、政府法令政策得為分割或該土地建物釐清耕作符合農業發
    展條例規定得為分割時，乙方應誠信無條件配合辦理分割、
    移轉登記等作業，絕無異議」等語，然此係因系爭A 、B 部
    分土地上存在非農業使用之建物，故受當時農發條例第31條
    本文規定而為如此約定，但仍無礙呂性宗未出售系爭A 、B
    部分土地之旨。
  (二)嗣呂性宗於90年5月19日死亡，其全體繼承人為原告3人與訴
    外人呂柳葉、呂曉榛、呂芸慧、呂秀雲（下稱呂柳葉等4 人
    ）等共7 人，經全體繼承人為遺產分割協議，將呂性宗就系
    爭土地之請求權析予原告3 人共有，每人應有部分或權利範
    圍均各為3 分之1 ，故原告3 人提起本件訴訟，並以起訴狀
    繕本之送達，代上開遺產分割協議書所生全體繼承人內部權
    利變動之通知。再毗鄰之同段166 之7 地號土地，亦為原告
    3 人共有，權利範圍亦各為3 分之1 ，則系爭A 、B 部分於
    遺產分割協議後之權利歸屬狀態與同段166 之7 地號土地相
    同，所有權係屬同一，土地宗數亦未增加，自得依現行農發
    條例第16條第1 項但書第1 款後段規定為合併分割，而不受
    同項本文規定之限制，是本件合併分割之請求自為適法，亦
    符系爭協議書內容所載。又早年座落於系爭A 、B 部分上之
    建物，現已全部拆除完畢，則系爭協議書約定之分割移轉條
    件已成就，被告自應依約無條件配合辦理。而系爭A 、B 部
    分土地目前仍登記於被告名下，則被告受有該登記名義即無
    法律上之原因，爰依該第2 條約定及民法第179 條不當得利
    之法律關係，請求如聲明欄所示。
  (三)對被告抗辯之陳述：
    1.被告雖辯稱：原告應以被繼承人呂性宗全體繼承人之名義
      提起本件訴訟，方為適法云云，惟：
      (1)民法第1151條規定所稱之「分割遺產」，文義上並未排
        除全體繼承人間先就遺產之一部為分割，且呂性宗全體
        繼承人於93年10月20日簽訂之遺產分割協議書（下稱93
        年遺產分割協議書）第1 條，與91年3 月21日簽訂之協
        議書（下稱91年協議書）第2 條約定：「所有遺產均由
        甲方（即原告3 人）取得」可知，被繼承人呂性宗對於
        系爭土地之請求權全部由原告3 人繼承（共有），加以
        遺產分割協議之不要式性，是呂性宗之全體繼承人間確
        有就其全部遺產為分割之協議。
      (2)其次，本件訴訟標的係源於被繼承人呂性宗就系爭土地
        所得向被告主張之權利，而此類事件倘繼承人於繼承開
        始時未能確知該權利主張是否存在暨其行使要件等情，
        按例以被繼承人於稅捐機關歸戶財產清冊及相關登記資
        料所申報作成遺產稅繳清證明書，並附載如本件「雙方
        協議同意被繼承人呂性宗所有遺產均由甲方（即原告）
        取得」等文字，而為遺產分割協議者，應為有效。退步
        言之，依被繼承人呂性宗之全體繼承人作成91年協議書
        及93年遺產分割協議書，亦足見呂性宗之全體繼承人已
        就全部遺產達成分割協議。。
    2.被告雖辯稱無農發條例第16條第1 款規定適用云云，惟：
      (1)本件形式上系爭土地與毗鄰原告3 人所有之同段166 之
        7 地號土地雖現為不同之登記所有權人，然依系爭協議
        書第2 條之約定，系爭A 、B 部分土地本非呂性宗與被
        告買賣契約之標的物，係被告擅自辦理移轉登記，是系
        爭A 、B 部分土地之所有權移轉登記，應屬無效。故系
        爭土地之所有權實質上仍為呂性宗所有，已由原告3 人
        繼承，故系爭土地與上開166 之7 地號土地實質所有權
        人均為原告3 人所有，自有上開農發條例規定之適用。
      (2)觀諸系爭土地之土地登記簿手抄本，其主登記次序第3
        、4 、5 項，先於84年3 月23日登記為被告所有後，旋
        於同年5 月22日更正登記為「呂性宗」，而更正之原因
        發生日期亦為84年3 月23日，顯見登記機關乃因發現前
        次整筆土地之移轉登記有所瑕疵，始行塗銷登記並更正
        。惟上開更正登記，於94年5 月22日登記完成之日，於
        無人用印校對竟遭塗銷，同日又被移轉登記回被告名下
        ，收件號為806 、807 之連號，顯係連續作業，其內容
        卻與前次整筆土地移轉之瑕疵登記相同。是原告質疑該
        移轉登記即主登記次序第5 項恐有瑕疵。
    3.關於被告應否提供「農用用地供農業使用證明書（下稱農
      用證明）」部分：
      (1)被告雖辯稱其應交付之文件，應以其本身已持有者為限
        ，而非要求其辦理云云，惟因農用證明既為相關登記法
        令，依農發條例第31條規定所必備者，而系爭土地係登
        記被告為所有權人，則不論登記原因為何，均需以被告
        為讓與人、原告為受讓人之登記形式行之。是被告應依
        系爭協議書提供系爭標的物之性質證明文書如農用證明
        ，此係被告之從給付義務，是原告此項請求被告提供，
        自屬有據，與該農用證明是否為被告持有無涉。
      (2)再單純耕地分割本即不須檢附農用證明，惟本件既係以
        分割合併之方式辦理，自需提出農用證明憑辦，而登記
        實務上，除就分割合併所述分割、移轉、合併等不需以
        連件方式辦理登記，且求擬取得之毗鄰耕地所有權人承
        諾取得分割後之土地並與原有土地合併外，就單純辦理
        分割之耕地，僅得就整筆土地單獨核發農用證明，以避
        免假分割之名行移轉之實。本件原告所請，並非刁難，
        而係實務運作之必然。原告於相關登記文書之作成，均
        以協議書之約定為準，並以複丈結果通知書以限定分割
        合併範圍，並不因農用證明係就整筆土地核發即生整筆
        土地均為移轉之效果。
    4.關於登記所需「印章及用印」部分：原告請求被告提供「
      便章」乙枚，本為代書作業之便，與移轉行為無涉，且係
      由被告自行於文書蓋印鑑章為已足，非交由原告保管。
    5.又被告所辯相關登記文書係以「買賣」為登記原因部分：
      本件既係買賣所生之爭議，由系爭協議書亦可見確有溢為
      登記而逾價金給付數額，始由雙方續藉協議而為分割、移
      轉，以回復對價平衡之情，是本件當事人間，現雖無須另
      為實際之價金給付，以辦理登記，然與買賣之性質相類，
      故原告以買賣為登記原因，係內政部頒佈之「登記原因標
      準用語」不足之結果，不生被告所謂「將使公務員登載不
      實而觸及刑責」之情事。被告復辯稱曾「向蘆竹鄉公所洽
      詢結果，系爭土地不符農發條例所規定之分割，以此聲請
      農用證明，絕不允許」等語，惟此僅被告單方說詞，而單
      純農地分割而無涉所有權移轉者，本無庸提出農用證明。
      是本件請求是否有理由，仍以是否該當農發條例第16條合
      併分割之要件，及是否得類推適用以為斷。
   6. 況系爭土地本即不在當初雙方讓與合意之範圍內，自不生
      物權移轉之效力，即便被告已辦畢所有權移轉登記，亦非
      被告所有，是被告始於系爭協議書第2 點載明所有權仍屬
      呂性宗所有之旨。準此，原告之請求，自與農發條例第16
      條第1 項但書第1 款後段規範意旨相符。再依該第1 款之
      規定，本件涉及所有權之移轉，有連件同時辦理而提出農
      用證明之必要，可藉此免徵土地增值稅。又本件系爭土地
      雖受面積所限，僅得依農發條例上開規定之「合併分割」
      方式，辦理系爭協議書第2 條所約定之分割移轉，而實際
      上僅就分割、移轉等協議事項要求被告辦理，並未新增被
      告任何負擔，是原告自得僅就系爭土地A 、B 部分求為分
      割及所有權移轉登記。
三、證據：提出現場照片7 張、繼承系統表、除戶戶籍謄本2 份
    、全體繼承人之戶籍謄本7 份、土地登記簿影本1 份、土地
    登記謄本2 份、系爭協議書暨附圖、93年遺產分割協議書、
    91年協議書正本各1 份、遺產稅繳清證明書4 份、收據2份
    、支票8 紙、空白土地複丈申請書、登記申請書、買賣所有
    權移轉契約書、土地增值稅申報書各1 件、航照圖1 件、耕
    地分割執行要點1 件、登記原因標準用語2 件、姚志明著「
    誠信原則與附隨義務之研究」節文1 件（均影本）為證。
乙、被告方面：
一、聲明：如主文所示。
二、主張：
  (一)原告3人提起本件訴訟，為當事人不適格，分述如下：
    1.依原告提出繳清遺產稅證明單所示，呂性宗之全體繼承人
      既係於91年3月13日繳清遺產稅，則如有遺產分割協議，
      亦應於該日前即已協議完畢，方共同申報遺產稅登記。惟
      依原告提出之93年遺產分割協議書與91年協議書，姑不論
      內容真假，均係於繳清遺產稅之後所為之協議，應不得視
      為遺產分割協議。
    2.再91年協議書所附之遺產清冊，並未提及系爭土地，顯與
      本案無涉。其中第2 項之約定，係由原告等3 人取得遺產
      ，再由原告給付現金予其餘呂柳葉等4 人，並非將被繼承
      人之遺產為全體繼承人間之如何分割，僅係繼承人間支付
      現金之協議，足見該91年協議書並非遺產之分割協議。又
      93年遺產分割協議書內容係約定呂性宗全體繼承人中之呂
      柳葉等4 人對於為遺產之系爭土地，應任由其餘3 名繼承
      人即原告3 人行使權利，呂柳葉等4 人應無條件配合云云
      ，其內容並非指遺產如何分割之協議，反係限制該4 人不
      得主張遺產權利，有悖其全體繼承人91年3 月13日申報遺
      產稅共同繼承之旨，亦證93年遺產分割協議書係原告3 人
      臨訟拼湊，與法律規定及事實均不符。是渠等被繼承人呂
      性宗死後之權利義務，自應以其全體7 名繼承人共同起訴
      ，方屬適法，本件僅原告3 人起訴，其當事人不適格。
  (二)系爭土地目前依法令仍不許分割：
    (1)被告雖與呂性宗簽訂91年協議書，惟該協議書第2 條係以
      約定之條件均已成就時，被告方應依系爭協議書履行分割
      250 坪農地及移轉予呂性宗之義務，而農發條例第16 條
      第1 項但書第1 款並無修法，是目前農地法令並未取消耕
      地分割及移轉之限制，故系爭協議書第2 條約定之條件尚
      未成就，是系爭土地依法仍不許分割。且系爭協議書第2
      條約定之條件是否成就，應由原告負舉證責任。縱原告已
      盡舉證責任，被告亦僅需配合辦理分割移轉，而非被告應
      自行辦理分割與移轉，被告應交付之文件，自應以被告本
      身已持有者為限，故原告就農用證明之請求，與系爭協議
      書之約定尚有不符。
    (2)再原告請求被告交付農用證明，但此應專指原告所能主張
      之系爭A 、B 部分土地部分，方有申請農用證明之必要性
      ，此係原告需自行申請，與被告無涉。況如被告將系爭土
      地共計844.58平方公尺均申辦農用證明，係指全部耕地均
      將移轉他人之證明書，與原告請求分割250 坪之旨不符。
      且經蘆竹鄉公所答覆系爭土地根本不符農發條例中耕地分
      割之規定，是原告以分割為理由申請農用證明，絕不准許
      ，亦證原告主張無據。另原告請求被告交付便章一枚，惟
      此應由原告自備辦理分割應有之文件，由被告當場用印即
      可，豈可命被告交付便章而由原告保管。
  (三)原告雖主張依據農發條例第16條第1 項但書第1 款後段請求
    被告分割系爭土地，被告依協議書應移轉系爭A 、B 部分土
    地予呂性宗云云。然系爭土地現為被告單獨所有，而毗鄰之
    166 之7 號土地則非被告所有，被告即無擁有毗鄰2 宗土地
    ，自不符該條款之規定，故不許分割。況依系爭協議書，需
    土地仍登記在被告名下，而協議書約定之條件均已成就，被
    告方有配合辦理分割及移轉之義務，並非以登記在原告名義
    之土地作為條件來認定。
  (四)又被告取得系爭土地之所有權係基於買賣之原因，且被告當
    時尚以配偶戊○○所有價值約新台幣1 千萬元之房地1 筆移
    轉予呂性宗指定之原告丙○○，由丙○○取得所有權，且居
    住迄今已逾10年。則原告丙○○一方面居住該屋，另一方面
    又指稱被告受有不當得利云云，顯屬矛盾。
三、證據：呂性宗全體繼承人之繳清遺產稅證明影本、被告交付
    原告相關登記文件之簽收證明、農發條例之新舊法條比較、
    不動產登記謄本影本等各1 份為證。
丙、本院依職權函請財政部臺灣省北區國稅局（下稱北區國稅局
    ）被繼承人呂性宗之遺產稅申報資料、函詢行政院農業委員
    會就農發條例第16條第1 項第1 款前段所稱「購置」毗鄰耕
    地，是否僅限於「買賣」之相關見解與其適用範圍之判斷標
    準、函請桃園縣蘆竹地政事務所檢送系爭土地於84年3 月22
    日至同年5 月31日間移轉、變更、更正登記資料過院參辦，
    並赴系爭土地現場履勘。
    理  由
甲、程序方面：
一、按訴狀送達後，原告不得將原訴變更或追加他訴，但擴張或
    減縮應受判決事項之聲明者，不在此限，民事訴訟法第255
    條第1 項第3 款定有明文。本件原告原起訴請求：「被告應
    將系爭土地中如附表所示A 部分土地（面積約150 平方公尺
    ）及B 部分土地（面積約676 平方公尺），合計826 平方公
    尺（以實測為準）辦理分割及所有權移轉登記予被繼承人呂
    性宗，逕由原告乙○○、甲○○、丙○○共同分割登記之，
    每人權利範圍均為3 分之1 ，而與原告乙○○、甲○○、丙○○等3 人共有之桃園縣蘆竹鄉○○○段166 之7 地號相鄰
    土地分割合併，分割合併後整筆土地之權利範圍，原告乙○○、甲○○、丙○○等3 人均各3 分之1 」。嗣於本院審理
    中，原告不變更訴訟標的，於94年4 月26日具狀請求「被告
    應將系爭土地中如起訴狀附表所示A 部分土地（面積約150
    平方公尺）及B 部分土地（面積約676 平方公尺），合計為
    826 平方公尺（均以實測為準）辦理分割及所有權移轉登記
    予原告乙○○等3 人」，又於94年10月24日變更其聲明為請
    求「被告應將系爭土地辦理分割及所有權移轉登記予原告乙○○等3 人公同共有」，並於訴訟繫屬中經被告聲請蘆竹地
    政事務所測量後，原告不爭執其面積而更正如其聲明欄所示
    ，是其所為聲明固有變更，核僅係追加或減縮應受判決事項
    之聲明，參諸前揭規定，應予准許，合先敘明。
乙、實體部分：
一、原告起訴主張：原告之被繼承人呂性宗就其所有之系爭土地
    之一部與被告成立買賣契約，惟被告竟逾雙方約定將系爭土
    地全部移轉登記與其單獨所有，則被告受有如附圖A 、B 部
    分之登記名義即無法律上之原因。呂性宗與被告於89年7 月
    7 日簽訂系爭協議書，被告應於協議書第2 條之約定條件成
    就時，就系爭A 、B 部分土地無條件配合辦理分割、移轉登
    記等作業。嗣呂性宗於90年5 月19日死亡，其全體繼承人分
    別簽訂91年協議書及93年遺產分割協議書，協議將呂性宗就
    系爭土地之請求權析予原告3 人共有。又毗鄰之同段166 之
    7 地號土地，亦為原告3 人共有，權利範圍亦各為3分 之1
    ，則系爭A 、B 部分於遺產分割協議後之權利歸屬狀態與同
    段166 之7 地號土地相同，土地宗數亦未增加，自得依現行
    農發條例第16條第1 項但書第1 款後段規定為合併分割。爰
    依系爭協議書第2 條約定及不當得利之法律關係，請求如訴
    之聲明所示。
二、被告則以：依91年協議書所附之遺產清冊，並未提及系爭土
    地，且其中第2 項之約定，係由原告3 人取得遺產，再由原
    告給付現金予其餘呂柳葉等4 人，並非將被繼承人之遺產為
    全體繼承人間之如何分割，僅係繼承人間支付現金之協議，
    足證該91年協議書並非遺產之分割協議。再93年遺產分割協
    議書內容係約定呂性宗繼承人中之呂柳葉等4 人對於系爭土
    地，應任由其餘繼承人即原告3 人行使權利，該4 人應無條
    件配合云云，顯係原告3 人臨訟拼湊，而與法律規定及事實
    不相符，是被繼承人呂性宗死亡後之權利義務，自應以其全
    體7 名繼承人共同起訴，方屬適法，故本件僅由原告3 人起
    訴，其當事人不適格。又系爭土地依現行農發條例之規定仍
    不許分割，則系爭協議書第2 條約定之條件並未成就，自不
    許分割。且依系爭協議書之約定，需系爭土地仍登記在被告
    名下，而系爭協議書約定之條件已成就時，被告方有配合辦
    理分割及移轉之義務，並非以原告另有土地登記名義作為條
    件以為認定。是被告並無擁有毗鄰二筆土地，當無許分割土
    地之權。另被告取得系爭土地之所有權係基於買賣之原因及
    系爭協議書之約定，自無不當得利等語置辯。
三、兩造不爭執事項：
  (一)呂性宗於90年5 月19日死亡，原告乙○○、甲○○、丙○○
    及呂柳葉、呂曉蓁、呂芸慧、呂秀雲為呂性宗之全體繼承人
    ，且全體繼承人均未拋棄繼承。
  (二)系爭土地所有權已移轉登記為被告個人單獨所有。其中如附
    圖所示A 部分面積為152 平方公尺，及B 部分面積為742 平
    方公尺，面積合計894 平方公尺。
  (三)呂性宗與被告於89年7 月7 日所簽系爭協議書第2 條約定：
    「茲因甲方（呂性宗）前將前開地號內面積約59. 58坪土地
    出售予乙方（被告），甲方仍保有面積約：250 坪土地為出
    售（如附圖代號A 、B）標 示範圍，惟因農地不能細分政策
    、復因代書作業之由，將該地號全部移轉於乙方名下，乙方
    除具結承認該250 坪土地仍屬甲方所有外，日後土地如因變
    更編定、政府法令政策得為分割或該地號地上建物釐清恢復
    耕作，符合農業發展條例規定得為分割時，乙方應誠信無條
    件配合辦理分割、移轉登記等作業，絕無異議」等語。
  (四)就原告提出之繼承系統表1 件、除戶及現戶謄本9 件、土地
    登記謄本2 件、協議書、地籍參考圖各1 件之形式上真正。
四、經本院協同兩造簡化爭點厥為：(一)原告起訴是否為當事人不
    適格；(二)被告取得系爭土地是否無法律上原因；(三)系爭土地
    分割移轉之法令上限制是否已解除等節。
五、本件首應審究者，為原告起訴是否為當事人不適格，以及應
    否請求由被繼承人呂性宗之全體繼承人公同共有。
  (一)按「繼承人有數人時，在分割遺產前，各繼承人對於遺產全
    部為公同共有」，民法第1151條定有明文。繼承人之一人或
    數人自不得在分割遺產前，主張遺產中之特定部分，由其個
    人或數人承受（最高法院30年上字第202 號判例參照）。本
    件原告依據渠等之被繼承人呂性宗於89年7 月7 日就系爭土
    地與被告簽訂之系爭協議書第2 條之約定，訴請被告將系爭
    A 、B 部分土地分割移轉予原告3 人公同共有，有卷附之原
    告提出系爭協議書影本1 紙足參。被告則以上開91年協議書
    與93年遺產協議書均係為繳清遺產稅後所為之協議，不得視
    為遺產分割協議，且91年協議書後所附之遺產清冊不包括系
    爭土地，而辯稱應由被繼承人呂性宗之全體繼承人起訴，方
    屬適法等語。經查，原告之被繼承人呂性宗於90年5 月19日
    去世，而其配偶呂藍碧蘭早於78年5 月24日死亡，是被繼承
    人呂性宗之全體繼承人為原告乙○○等3 人以及呂柳葉等4
    人，合計共7 人，有兩造不爭執之繼承系統表、戶籍謄本9
    份在卷可稽；再遺產稅之納稅義務人為繼承人，而卷附北區
    國稅局檢送被繼承人呂性宗之遺產稅核定通知書（遺產稅繳
    納期間91年1 月26日至同年3 月25日，本院卷(一)第67至69頁
    參照）可知，被繼承人呂性宗之繼承人為原告3 人與呂柳葉
    等4 人，是呂性宗之全體繼承人均未拋棄繼承，依首開民法
    第1151條之規定，渠等全體繼承人就被繼承人呂性宗之全部
    遺產應成立公同共有關係。
  (二)次按「繼承人得隨時請求分割遺產，但法律另有規定或契約
    另有訂定者，不在此限」，民法第1164條亦有明定。再繼承
    權之拋棄，係指繼承開始後，繼承人依法定方式於法定期間
    內否認自己開始繼承效力之意思表示。從而法定期間過後倒
    填日期所為繼承權之拋棄，不能認為有效，其原由繼承取得
    之財產，仍屬其所有（最高法院89年度台上字第881 號判決
    意旨參照）。本件原告之被繼承人呂性宗係於90年5 月19日
    去世，原告3 人與呂柳葉等4 人雖於91年3 月21日就呂性宗
    之遺產所簽系爭91年協議書第2 條約定：「雙方協議同意被
    繼承人呂性宗所有遺產均由甲方取得，而甲方願支付新臺幣
    360 萬元整予乙方，以為補貼」等語，有兩造所不爭執之91
    年協議書影本1 件附卷可稽（本院卷(一)第75、76頁參照），
    惟此項約定不得解為係呂柳葉等4 人對呂性宗遺產之拋棄繼
    承。再經本院核對北區國稅局遺產稅核定通知書內遺產總額
    所載被繼承人呂性宗之遺產，斯時被繼承人呂性宗之遺產有
    土地18筆、房屋一棟以及存款，惟並不包括呂性宗依系爭協
    議書第2 條就系爭土地所得對被告主張之系爭權利，是系爭
    權利縱屬存在，仍屬呂性宗之繼承人全體所共同共有。
  (三)又「除依法律或契約另有規定外，公同共有物之處分，及其
    他權利之行使，應得公同共有人全體之同意」，民法第828
    條之規定甚明。遺產既係公同共有，凡公同共有人就公同共
    有權利為訴訟者，應得公同共有人全體之同意（最高法院80
    年台上字第2172號判決意旨參照）。本件被繼承人呂性宗之
    全體繼承人雖於93年10月20日簽訂遺產分割協議書（本院卷
    (一)第28至30頁），約定由原告3 人取得被繼承人呂性宗就系
    爭土地所得對被告主張之一切權利，由原告3 人共有，其應
    有部分每人均各3 分之1 ，而上開呂性宗全體繼承人均未辦
    理拋棄繼承，渠等全體固得對呂性宗基於系爭協議第2 條對
    於被告所得主張之權利為遺產分割協議，然依現有系爭土地
    與166 之7 地號二筆土地之登記現況，分屬不同所有權人即
    被告、原告3 人名義，與上開農發條例第16條第1 項但書第
    1 款後段所定「同一所有權人之二宗以上毗鄰耕地」之條件
    ，尚有不符，則於系爭協議書第2 條所約定之分割、移轉登
    記條件，堪認尚未成就，自難謂被繼承人呂性宗得依該第2
    條約定就系爭A 、B 部分土地對被告請求辦理分割、移轉登
    記。是依協議書第2 條之系爭請求權，尚非可認係被繼承人
    呂性宗之現實遺產，則呂性宗之全體繼承人就系爭協議書簽
    訂之93年遺產分割協議書，尚不生繼承人遺產分割之效力，
    是原告3 人並未因上開93年遺產分割協議書而取得對上訴人
    之分割移轉請求權，而仍由被繼承人呂性宗之全體繼承人所
    公同共有。本件原告3 人僅請求被告將系爭A 、B 部分土地
    分割、移轉登記與其3 人公同共有，而非包含其餘繼承人呂
    柳葉等4 人共7 人公同共有，即依系爭協議書第2 條之約定
    起訴，當事人適格自有欠缺。又除上開91年協議書、93年遺
    產分割協議書外，被告亦無舉證證明已得呂性宗其餘繼承人
    即呂柳葉等4 人之同意，即提起本件訴訟，揆諸上開規定，
    亦有未合。至被告辯稱上揭遺產分割協議書係原告等3 人臨
    訟杜撰，為原告否認後，復未舉證以實其說，自不足採。
六、承前，本件原告起訴既屬當事人不適格，則兩造其餘爭點自
    勿庸再行審究。從而，原告本於系爭協議書，請求被告應將
    系爭A 、B 部分土地分割、移轉登記予原告3 人公同共有，
    因原告本件起訴並未經全體繼承人同意，且不得僅請求給付
    為其3 人公同共有，已如前述，是原告起訴請求判決如聲明
    欄所示，即無理由，應予駁回。
七、本件事證已臻明確，兩造其餘之攻擊或防禦方法，及未經援
    用之證據，核與判決之結果不生影響，爰無逐一論駁之必要
    ，併此敘明。
八、據上論結，本件原告之訴為無理由，依民事訴訟法第78條，
    判決如主文。
中    華    民    國    95    年    4    月    12   日
                  民事第二庭    法  官  李昆南
以上正本係照原本作成
如對本判決上訴，須於判決送達後20日內向本院提出上訴狀。
中    華    民    國    95    年    4    月    14   日
                                書記官  林吟玲
附圖1件：如附件


司法院資訊處製作；財團法人民間司法改革基金會備份。
